【裁判字號】    90,簡上,22
【裁判日期】    900725
【裁判案由】    確認本票債權不存在
【裁判全文】
臺灣屏東地方法院民事判決  九十年度簡上字第二二號
    上  訴  人  乙○○
    被 上 訴人  甲○○
右當事人間請求確認本票債權不存在事件，上訴人對於中華民國八十九年十二月十二
日本院屏東簡易庭八十九年度屏簡字第三六七號第一審判決提起上訴，本院判決如左
：
    主    文
原判決關於確認上訴人持有被上訴人於民國八十八年十一月二日所簽發票號第七七九
九七八號，票面金額新台幣貳佰壹拾貳萬參仟元之本票一張，於逾新台幣玖拾參萬伍
仟元及其法定利息之票據權利不存在部分，並訴訟費用之裁判廢棄。
右開廢棄部分，被上訴人在第一審之訴駁回。
其餘上訴駁回。
第一、二審訴訟費用由被上訴人負擔二分之一，餘由上訴人負擔。
    事    實
甲、上訴人方面：
一、聲明：請求判決(一)原判決廢棄。(二)被上訴人在第一審之訴駁回。
二、陳述：
 (一) 上訴人前與嘉慶房屋公司（下稱：嘉慶公司）交易已二年餘，是該公司金主，金
    額則為新台幣（下同）一百萬元至二百萬元不等，利息為二分，所取得之本票，
    除本件外，均非客票，而係王東原個人名義簽發之票據。本件係嘉慶公司王東原
    因代標被上訴人系爭房屋而需資金，乃向上訴人借款一百八十七萬元，並由嘉慶
    公司交付系爭本票以供擔保；其中上訴人部分交付九十三萬五千元，合計與訴外
    人林秀端共支出一百八十七萬元，至差額之二十五萬三千元，則約定由嘉慶公司
    代墊，且僅相差二十五萬三千元，亦非以不相當對價取得系爭本票，上訴人仍取
    得本票債權。至被上訴人金錢係被嘉慶公司王東原、范俊賢詐欺，與上訴人無涉
    ，上訴人同是受害人。
 (二) 原審判決認訴外人林秀端就支出之資金來源供述不一，即非取得系爭本票而支出
    之對價，又一則謂上訴人「重大過失」取得本票，再則謂「以不相當對價」受讓
    票據，將票據法第十四條第一項、第二項不同之法律關係混為一談；且該本票並
    未遺失，嘉慶公司謂遺失係不實，原審未通知王東原作證，而為上訴人敗訴之判
    決，殊難折服。
三、證據：提出臺灣屏東地方法院檢察署檢察官起訴書一件為證，並聲請訊問證人林
    秀端。
乙、被上訴人方面：
一、聲明：請求判決駁回上訴。
二、陳述：
 (一) 被上訴人與嘉慶公司間為純粹的買賣，並已付款予嘉慶公司；嗣並就系爭本票遺
    失一情經公證。被上訴人是最大受害者。
 (二) 被上訴人與上訴人間無任何關係，上訴人取得票據無相當之對價。
三、證據：提出合作金庫活期儲蓄存款存摺、存款憑條、取款憑條、中國信託商業銀
    行匯款回條各一件為證。
丙、本院依職權調閱臺灣屏東地方法院檢察署八十九年度偵字第四二九二號、第四二
    九三號卷。
    理    由
一、本件被上訴人起訴主張上訴人所持有其於八十八年十一月二日簽發未載到期日票
    面金額二百十二萬三千元之本票一紙，係其於八十八年十二月間，為委託嘉慶公
    司代為購買門牌編號屏東縣九如鄉○○路二二一巷十八號法拍屋，惟因資金不足
    ，乃由嘉慶公司代為墊付二百一十二萬三千元，而由其開立系爭本票以為擔保。
    嗣得標後，被上訴人即向中國人壽貸得前開款項，並給付於嘉慶公司以為清償，
    同時要求返還前開票據；詎嘉慶公司以系爭票據業已遺失，並書立切結書表示願
    對本票之持票人負票據責任，並就本票遺失一情經公證，被上訴人無庸負票據責
    任。上訴人非法取得系爭本票，並聲請本院以八十九年度票字第二三二一號裁定
    准予強制執行為無理由，為此請求確認上訴人對被上訴人就系爭本票之債權不存
    在。至上訴人則以本件標的較大，不適用簡易程序；又本件係嘉慶公司王東原因
    代標被上訴人系爭房屋而需資金，乃向上訴人借款一百八十七萬元，並由嘉慶公
    司交付系爭本票以供擔保；其中上訴人部分交付九十三萬五千元，合計與訴外人
    林秀端共支出一百八十七萬元，至差額之二十五萬三千元，則約定由嘉慶公司代
    墊，非以不相當對價取得系爭本票，上訴人自仍取得本票債權。原審判決認訴外
    人林秀端就支出之資金來源供述不一，即非取得系爭本票而支出之對價，又將票
    據法第十四條第一項、第二項不同之法律關係混為一談，而為上訴人敗訴之判決
    ，尚非可採等語，資為抗辯。
二、被上訴人主張其於八十八年十二月間，委託嘉慶公司代為購買門牌編號屏東縣九
    如鄉○○路二二一巷十八號房屋，並由該公司代為墊付二百一十二萬三千元，而
    由其開立同額之系爭本票以為擔保，嗣得標後，經向中國人壽貸得前開款項，乃
    給付嘉慶公司以為清償，同時要求返還前開票據；詎嘉慶公司以系爭票據業已遺
    失，並書立切結書表示願對本票之持票人負票據責任，並就本票遺失一情經公證
    等情，業據其於提出切結書、合作金庫活期儲蓄存款存摺、存款憑條、取款憑條
    、中國信託商業銀行匯款回條、代標合約書、建物及土地所有權狀各一件為證，
    堪信為實在。至上訴人主張其與訴外人林秀端共同與嘉慶房屋約定合作代墊款項
    ，而受讓系爭票據，並就其中上訴人部分已交付九十三萬五千元一節，亦據其提
    出代墊合約書、帳務明細表等件為證，而堪採信。從而，本件應予探究者，即為
    上訴人是否善意執票人而取得票據權利。
三、經查，本件上訴人之前手即嘉慶公司非無權處分人；且參諸被上訴人提出之合作
    金庫活期儲蓄存款存摺內頁所示，被上訴人係於八十九年二月三日中國人壽貸款
    撥入帳戶後，始於同日轉帳清償該款項，則上訴人於八十八年十一月十七日受讓
    系爭本票時，自亦無明知被上訴人與嘉慶公司間有何原因關係已消滅之權利瑕疵
    抗辯之惡意可言；而衡諸社會商業交易習慣，以票據供擔保而取得款項之事，所
    在多有，是依交易常情，亦應肯認上訴人之取得票據係有相當之對價，從而，上
    訴人主張其屬善意執票人，自非無據，原審判決認其不得享有票據上之權利，尚
    有未洽。惟查，上訴人於本院審理時僅迭陳其確支出九十三萬五千元，並就該款
    項提出帳務明細表為證，而堪採信，已經認定如前；至就逾該九十三萬五千元部
    分，上訴人雖主張係由訴外人林秀端以其前借與嘉慶公司而已到期之九十三萬五
    千元轉而充作本件借款云云，然姑不論嘉慶公司對林秀端是否有積欠借款情事，
    林秀端既非系爭本票之執票人，則其自無何票據權利可言，且就此部分其亦尚未
    能使本院得有確信之心證，從而，上訴人執系爭本票聲請本院以八十九年度票字
    第二三二一號裁定准許其就票面金額二百十二萬三千元全部予以強制執行，自難
    認有當。綜上，上訴意旨指摘原判決不當，求予廢棄改判，為一部有理由，一部
    無理由，爰由本院予以廢棄改判如主文第一項所示。
據上論結，本件上訴為一部有理由，一部無理由，並依民事訴訟法第四百三十六條之
一第三項、第四百四十九條第一項、第四百五十條、第七十八條、第七十九條但書，
判決如主文。
中      華      民      國    九十      年      七      月    二十五    日
                                    臺灣屏東地方法院民事第二庭
~B審判長法官  洪有川
~B法      官  黃義成
~B法      官  王幸華
右為正本係照原本作成。
本件不得上訴。
~B法院書記官  江永年
中      華      民      國    九十      年      七      月    二十五    日


司法院資訊處製作；財團法人民間司法改革基金會備份。
